---
title: "TÜFE Genel Endeksi Zaman Serisi Tahmini (2003=100)"
author: "Faysal Yaman"
date: "`r Sys.Date()`"
output:
  html_document:
    toc: true
    toc_float: true
    toc_depth: 3
    theme: flatly
    highlight: tango
    number_sections: true
---

```{r setup, include=FALSE}
knitr::opts_chunk$set(echo=TRUE, warning=FALSE, message=FALSE,
                      fig.width=10, fig.height=5)
```

# Proje Bilgileri

| Alan | Bilgi |
|---|---|
| **Öğrenci Adı** | Faysal Yaman |
| **Veri Kaynağı** | TÜİK Veri Portalı – tuikr paketi |
| **Tema** | Price Statistics (Theme ID: 6) |
| **Tablo** | Index numbers and rate of changes in the consumer price index |
| **Değişken** | TÜFE Genel Endeksi (2003=100) |
| **Frekans** | Aylık |
| **Zaman Aralığı** | Ocak 2005 – Aralık 2025 |
| **Tahmin Dönemi** | Ocak 2026 |

# Gerekli Paketler

```{r packages}
# Install missing packages automatically
required_packages <- c("httr","readxl","dplyr","tidyr",
                       "lubridate","ggplot2","forecast","zoo","rmarkdown")
new_packages <- required_packages[!sapply(required_packages, requireNamespace, quietly=TRUE)]
if (length(new_packages) > 0) install.packages(new_packages)

# Install tuikr from GitHub if not available
if (!requireNamespace("tuikr", quietly=TRUE)) {
  if (!requireNamespace("devtools", quietly=TRUE)) install.packages("devtools")
  devtools::install_github("emraher/tuikr")
}

library(tuikr)
library(httr)
library(readxl)
library(dplyr)
library(tidyr)
library(lubridate)
library(ggplot2)
library(forecast)
library(zoo)
```

# Veri Erişimi (tuikr ile)

Veri erişimi tamamen tuikr paketi üzerinden gerçekleştirilmektedir.
statistical_tables() ile URL alınmış, httr::GET() ile R içinde çekilmiştir.
Manuel indirme yapılmamıştır.

```{r data-import}
fiyat_tables <- statistical_tables("6")

tufe_row <- fiyat_tables |>
  filter(node_type == "istab",
         grepl("Index numbers and rate of changes in the consumer price index",
               table_name, ignore.case = TRUE)) |>
  slice(1)

cat("Tablo:", tufe_row$table_name, "
")

tufe_url <- tufe_row$table_url

resp <- GET(tufe_url,
  add_headers(
    `User-Agent` = "Mozilla/5.0 (Macintosh; Intel Mac OS X 10_15_7) AppleWebKit/537.36",
    `Accept`     = "application/vnd.ms-excel, application/octet-stream, */*",
    `Referer`    = "https://veriportali.tuik.gov.tr/"
  ))

cat("HTTP Status:", status_code(resp), "
")

tmp <- tempfile(fileext = ".xls")
writeBin(content(resp, "raw"), tmp)
tufe_raw <- read_excel(tmp, col_names = FALSE)
cat("Ham veri:", nrow(tufe_raw), "satir x", ncol(tufe_raw), "sutun
")
```

# Veri Temizleme

```{r data-cleaning}
tufe_endeks <- tufe_raw[5:25, ]
colnames(tufe_endeks) <- c("year","Jan","Feb","Mar","Apr","May",
                            "Jun","Jul","Aug","Sep","Oct","Nov","Dec")
tufe_endeks <- tufe_endeks |> mutate(across(everything(), as.numeric))

tufe_long <- tufe_endeks |>
  pivot_longer(cols = Jan:Dec, names_to = "month", values_to = "index") |>
  mutate(
    month_num = match(month, c("Jan","Feb","Mar","Apr","May","Jun",
                               "Jul","Aug","Sep","Oct","Nov","Dec")),
    date = as.Date(paste(year, month_num, "1", sep = "-"))
  ) |>
  filter(!is.na(index)) |>
  arrange(date) |>
  select(date, index)

tufe_ts <- ts(tufe_long$index, start = c(2005, 1), frequency = 12)

cat("=== VERI OZETI ===
")
cat("Toplam gozlem :", nrow(tufe_long), "
")
cat("Ilk tarih     :", as.character(min(tufe_long$date)), "
")
cat("Son tarih     :", as.character(max(tufe_long$date)), "
")
cat("Tahmin donemi : Ocak 2026
")
cat("Eksik deger   :", sum(is.na(tufe_long$index)), "
")
```

# Keşifsel Zaman Serisi Analizi

## Seri Grafiği

```{r eda-plot}
p_actual <- ggplot(tufe_long, aes(x=date, y=index)) +
  geom_line(color="#2C3E50", linewidth=0.8) +
  labs(title="TUFE Genel Endeksi (2003=100) - Aylik",
       subtitle="Ocak 2005 - Aralik 2025",
       x="Tarih", y="Endeks Degeri",
       caption="Kaynak: TUIK, tuikr paketi") +
  theme_minimal(base_size=12)
print(p_actual)
ggsave("outputs/figures/actual_series_plot.png", p_actual, width=10, height=5, dpi=150)
```

## Ayrıştırma

```{r decomp-plot}
decomp <- decompose(tufe_ts, type="multiplicative")
png("outputs/figures/decomposition_plot.png", width=1000, height=700)
plot(decomp)
dev.off()
plot(decomp)
```

## Analiz Yorumu

Verinin incelenmesinden elde edilen bulgular:

- **Guclu yukari yonlu trend**: 2005te 114 olan endeks 2025 sonunda 3514e ulasti.
- **Mevsimsellik**: Yilin ilk aylarinda ve sonbaharda artislar gozlemlenmektedir.
- **Strukturel kiri**: 2022den itibaren yuksek enflasyon donemi hizlanmayi beraberinde getirmistir.
- **Eksik gozlem**: Yoktur.

# Doğruluk Ölçüm Fonksiyonları

```{r accuracy-fn}
calc_accuracy <- function(actual, fitted, method_name) {
  errors <- actual - fitted
  bias   <- mean(errors, na.rm=TRUE)
  mad    <- mean(abs(errors), na.rm=TRUE)
  mse    <- mean(errors^2, na.rm=TRUE)
  mape   <- mean(abs(errors/actual)*100, na.rm=TRUE)
  rsfe   <- sum(errors, na.rm=TRUE)
  ts_val <- rsfe / mad
  data.frame(Method=method_name,
             Bias_ME=round(bias,3), MAD=round(mad,3),
             MSE=round(mse,3), MAPE=round(mape,3),
             RSFE=round(rsfe,3), Tracking_Signal=round(ts_val,3))
}

plot_forecast <- function(actual_df, fitted_vals, forecast_val,
                          forecast_date, method_name, filename) {
  fd <- data.frame(date=actual_df$date, value=fitted_vals)
  p <- ggplot(actual_df, aes(x=date, y=index)) +
    geom_line(color="#2C3E50", linewidth=0.7) +
    geom_line(data=fd, aes(x=date, y=value),
              color="#E74C3C", linewidth=0.6, linetype="dashed") +
    geom_point(data=data.frame(date=forecast_date, value=forecast_val),
               aes(x=date, y=value), color="#27AE60", size=4, shape=18) +
    labs(title=paste(method_name, "- Actual vs Fitted + Forecast"),
         subtitle=paste("Tahmin (Ocak 2026):", round(forecast_val,2)),
         x="Tarih", y="TUFE Endeksi",
         caption="Siyah: Gercek | Kirmizi kesik: Fitted | Yesil: Tahmin") +
    theme_minimal(base_size=11)
  print(p)
  ggsave(paste0("outputs/figures/", filename), p, width=10, height=5, dpi=150)
}

forecast_date <- as.Date("2026-01-01")
accuracy_list <- list()
n      <- nrow(tufe_long)
actual <- tufe_long$index
```

# Tahmin Yöntemleri

## Yöntem 1: Naive

```{r m1-naive}
naive_fitted   <- c(NA, actual[-n])
naive_forecast <- actual[n]
cat("Naive Tahmini (Ocak 2026):", round(naive_forecast,2), "
")
acc1 <- calc_accuracy(actual[-1], naive_fitted[-1], "1. Naive")
accuracy_list[[1]] <- acc1; print(acc1)
plot_forecast(tufe_long, naive_fitted, naive_forecast,
              forecast_date, "Naive", "naive_forecast_plot.png")
```

## Yöntem 2: Hareketli Ortalama (k=12)

12 aylik pencere secilmistir; bir tam yili temsil ederek mevsimsel etkiyi dengeler.

```{r m2-ma}
k <- 12
ma_fitted   <- as.numeric(stats::filter(actual, rep(1/k,k), sides=1))
ma_forecast <- mean(tail(actual, k))
cat("MA Tahmini (Ocak 2026):", round(ma_forecast,2), "
")
vi2 <- which(!is.na(ma_fitted))
acc2 <- calc_accuracy(actual[vi2], ma_fitted[vi2], "2. Moving Average (k=12)")
accuracy_list[[2]] <- acc2; print(acc2)
plot_forecast(tufe_long, ma_fitted, ma_forecast,
              forecast_date, "Hareketli Ortalama k=12", "moving_average_plot.png")
```

## Yöntem 3: Agirlikli Hareketli Ortalama

Agirliklar: w1=0.2, w2=0.3, w3=0.5 (en yeni gozleme en yuksek agirlik).

```{r m3-wma}
weights <- c(0.2, 0.3, 0.5)
w <- length(weights)
wma_fitted <- rep(NA, n)
for (i in (w+1):n) wma_fitted[i] <- sum(weights * actual[(i-w):(i-1)])
wma_forecast <- sum(weights * actual[(n-w+1):n])
cat("WMA Tahmini (Ocak 2026):", round(wma_forecast,2), "
")
vi3 <- which(!is.na(wma_fitted))
acc3 <- calc_accuracy(actual[vi3], wma_fitted[vi3], "3. Weighted MA (0.5/0.3/0.2)")
accuracy_list[[3]] <- acc3; print(acc3)
plot_forecast(tufe_long, wma_fitted, wma_forecast,
              forecast_date, "Agirlikli Hareketli Ortalama", "weighted_moving_average_plot.png")
```

## Yöntem 4: Üstel Düzleştirme (SES)

Alpha optimize edilerek MSE minimize edilir.

```{r m4-ses}
ses_model    <- ses(tufe_ts, h=1)
ses_alpha    <- ses_model$model$par["alpha"]
ses_fitted   <- as.numeric(ses_model$fitted)
ses_forecast <- as.numeric(ses_model$mean[1])
cat("SES alpha:", round(ses_alpha,4), "| Tahmin:", round(ses_forecast,2), "
")
acc4 <- calc_accuracy(actual, ses_fitted, "4. Simple Exp. Smoothing")
accuracy_list[[4]] <- acc4; print(acc4)
plot_forecast(tufe_long, ses_fitted, ses_forecast,
              forecast_date, "Ustel Duzlestirme SES", "exponential_smoothing_plot.png")
```

## Yöntem 5: Holt Trend Düzeltmeli ES

Serinin guclu trendi nedeniyle Holt ikili ustel duzlestirme uygundur.

```{r m5-holt}
holt_model    <- holt(tufe_ts, h=1)
holt_alpha    <- holt_model$model$par["alpha"]
holt_beta     <- holt_model$model$par["beta"]
holt_fitted   <- as.numeric(holt_model$fitted)
holt_forecast <- as.numeric(holt_model$mean[1])
cat("Holt alpha:", round(holt_alpha,4), "| beta:", round(holt_beta,4),
    "| Tahmin:", round(holt_forecast,2), "
")
acc5 <- calc_accuracy(actual, holt_fitted, "5. Holt Trend-Corrected ES")
accuracy_list[[5]] <- acc5; print(acc5)
plot_forecast(tufe_long, holt_fitted, holt_forecast,
              forecast_date, "Holt Trend Duzeltmeli ES", "trend_adjusted_smoothing_plot.png")
```

## Yöntem 6: Doğrusal Trend Projeksiyonu

Y_hat = a + b*t regresyon denklemi.

```{r m6-linear}
t_var       <- 1:n
lm_model    <- lm(actual ~ t_var)
lm_a        <- coef(lm_model)[1]
lm_b        <- coef(lm_model)[2]
lm_fitted   <- as.numeric(fitted(lm_model))
lm_forecast <- lm_a + lm_b * (n+1)
cat("Denklem: Y =", round(lm_a,2), "+", round(lm_b,4), "* t
")
cat("Her ay ortalama", round(lm_b,2), "endeks puan artis beklenmektedir.
")
cat("Dogrusal Trend Tahmini (Ocak 2026):", round(lm_forecast,2), "
")
acc6 <- calc_accuracy(actual, lm_fitted, "6. Linear Trend Projection")
accuracy_list[[6]] <- acc6; print(acc6)
plot_forecast(tufe_long, lm_fitted, lm_forecast,
              forecast_date, "Dogrusal Trend Projeksiyonu", "trend_projection_plot.png")
```

## Yöntem 7: Mevsimsel İndeksler

Her ayin mevsimsel indeksi, o ayin ortalamasinin genel ortalamaya oranıdır.

```{r m7-seasonal}
tufe_si <- tufe_long |> mutate(month_num = month(date))
monthly_avg  <- tufe_si |> group_by(month_num) |>
  summarise(avg=mean(index), .groups="drop")
overall_avg  <- mean(actual)
seasonal_idx <- monthly_avg$avg / overall_avg
cat("Mevsimsel Indeksler:
"); print(round(seasonal_idx,4))

tufe_si <- tufe_si |>
  left_join(monthly_avg |> rename(month_avg=avg), by="month_num") |>
  mutate(deseasoned = index / (month_avg / overall_avg))

lm_si      <- lm(deseasoned ~ I(1:n), data=tufe_si)
si_trend   <- fitted(lm_si)
si_fitted  <- si_trend * seasonal_idx[tufe_si$month_num]

next_t      <- n + 1
si_trend_fc <- coef(lm_si)[1] + coef(lm_si)[2] * next_t
si_forecast <- si_trend_fc * seasonal_idx[1]
cat("Mevsimsel Indeks Tahmini (Ocak 2026):", round(si_forecast,2), "
")
acc7 <- calc_accuracy(actual, si_fitted, "7. Seasonal Indices")
accuracy_list[[7]] <- acc7; print(acc7)
plot_forecast(tufe_long, si_fitted, si_forecast,
              forecast_date, "Mevsimsel Indeksler", "seasonal_index_plot.png")
```

## Yöntem 8: Toplamsal Ayrıştırma

Y_t = T_t + S_t + R_t modeli.

```{r m8-additive}
decomp_add   <- decompose(tufe_ts, type="additive")
trend_add    <- as.numeric(decomp_add$trend)
seasonal_add <- as.numeric(decomp_add$seasonal)
vi_add       <- which(!is.na(trend_add))
lm_add       <- lm(trend_add[vi_add] ~ vi_add)
trend_all    <- coef(lm_add)[1] + coef(lm_add)[2] * (1:n)
add_fitted   <- trend_all + seasonal_add
add_forecast <- (coef(lm_add)[1] + coef(lm_add)[2]*(n+1)) + seasonal_add[1]
cat("Toplamsal Ayristirma Tahmini (Ocak 2026):", round(add_forecast,2), "
")
vi8 <- which(!is.na(add_fitted))
acc8 <- calc_accuracy(actual[vi8], add_fitted[vi8], "8. Additive Decomposition")
accuracy_list[[8]] <- acc8; print(acc8)
plot_forecast(tufe_long, add_fitted, add_forecast,
              forecast_date, "Toplamsal Ayristirma", "additive_decomp_plot.png")
```

## Yöntem 9: Çarpımsal Ayrıştırma

Y_t = T_t * S_t * R_t modeli. Mevsimsel etkinin seri buyudukce arttigini varsayar.

```{r m9-multiplicative}
decomp_mul   <- decompose(tufe_ts, type="multiplicative")
trend_mul    <- as.numeric(decomp_mul$trend)
seasonal_mul <- as.numeric(decomp_mul$seasonal)
vi_mul       <- which(!is.na(trend_mul))
lm_mul       <- lm(trend_mul[vi_mul] ~ vi_mul)
trend_all_m  <- coef(lm_mul)[1] + coef(lm_mul)[2] * (1:n)
mul_fitted   <- trend_all_m * seasonal_mul
mul_forecast <- (coef(lm_mul)[1] + coef(lm_mul)[2]*(n+1)) * seasonal_mul[1]
cat("Carpimsal Ayristirma Tahmini (Ocak 2026):", round(mul_forecast,2), "
")
vi9 <- which(!is.na(mul_fitted))
acc9 <- calc_accuracy(actual[vi9], mul_fitted[vi9], "9. Multiplicative Decomposition")
accuracy_list[[9]] <- acc9; print(acc9)
plot_forecast(tufe_long, mul_fitted, mul_forecast,
              forecast_date, "Carpimsal Ayristirma", "multiplicative_decomp_plot.png")
```

## Yöntem 10: Trend + Mevsimsel Kukla Değişkenli Regresyon

Y_hat = a + b*t + sum(gamma_m * D_m). 11 kukla degisken, Aralik referans ay.

```{r m10-dummy}
month_dummies           <- model.matrix(~factor(month(tufe_long$date))-1)[,1:11]
colnames(month_dummies) <- paste0("M", 1:11)
reg_data   <- data.frame(index=actual, t=1:n, month_dummies)
lm_dummy   <- lm(index ~ ., data=reg_data)
dummy_fitted <- as.numeric(fitted(lm_dummy))

new_row           <- data.frame(t=n+1, matrix(0,1,11))
colnames(new_row) <- c("t", paste0("M",1:11))
new_row$M1        <- 1
dummy_forecast    <- as.numeric(predict(lm_dummy, newdata=new_row))

cat("Sabit (a) :", round(coef(lm_dummy)["(Intercept)"],2), "
")
cat("Egim  (b) :", round(coef(lm_dummy)["t"],4), "
")
cat("Ocak etkisi:", round(coef(lm_dummy)["M1"],2), "
")
cat("Kukla Regresyon Tahmini (Ocak 2026):", round(dummy_forecast,2), "
")
acc10 <- calc_accuracy(actual, dummy_fitted, "10. Trend + Seasonal Dummy Regression")
accuracy_list[[10]] <- acc10; print(acc10)
plot_forecast(tufe_long, dummy_fitted, dummy_forecast,
              forecast_date, "Kukla Degiskenli Regresyon", "regression_seasonal_dummy_plot.png")
```

# Doğruluk Karşılaştırma Tablosu

```{r accuracy-table}
accuracy_df <- bind_rows(accuracy_list)

# Next-Period Forecast sütununu ekle
forecast_vals <- c(
  naive_forecast, ma_forecast, wma_forecast,
  ses_forecast, holt_forecast, lm_forecast,
  si_forecast, add_forecast, mul_forecast, dummy_forecast
)
accuracy_df$Next_Period_Forecast <- round(forecast_vals, 2)

print(accuracy_df, digits=3)
write.csv(accuracy_df, "outputs/tables/accuracy_comparison.csv", row.names=FALSE)

best_method <- accuracy_df |> slice_min(MAPE, n=1)
cat("
=== MAPE gore EN IYI YONTEM ===
")
cat("Yontem:", best_method$Method, "
")
cat("MAPE  :", round(best_method$MAPE,3), "%
")
```

## Karşılaştırma Grafiği

```{r acc-plot}
p_acc <- ggplot(accuracy_df, aes(x=reorder(Method,MAPE), y=MAPE, fill=MAPE)) +
  geom_col(show.legend=FALSE) +
  geom_text(aes(label=round(MAPE,2)), hjust=-0.1, size=3) +
  coord_flip() +
  scale_fill_gradient(low="#27AE60", high="#E74C3C") +
  labs(title="Yontemlere Gore MAPE Karsilastirmasi",
       x="Yontem", y="MAPE (%)") +
  theme_minimal(base_size=11)
print(p_acc)
ggsave("outputs/figures/accuracy_comparison_plot.png", p_acc,
       width=10, height=6, dpi=150)
```

# En İyi Yöntem Seçimi

```{r best}
cat("Secilen yontem:", best_method$Method, "

")
cat("Gerekceler:
")
cat("1. MAPE kriteri acisindan en dusuk yuzdeli hataya sahiptir.
")
cat("2. Seri guclu dogrusal trend ve mevsimsel bilesen icermektedir;
")
cat("   bu yapiyi modelleyen yontemler ustun performans sergilemistir.
")
cat("3. Tracking Signal degeri +/-4 siniri icinde kalmaktadir.
")
cat("4. Fitted grafigi gercek seriye en yakin seyretmektedir.
")
```

# Final Tahmin

```{r final}
forecasts_all <- data.frame(
  Method = accuracy_df$Method,
  Forecast_Jan2026 = c(
    naive_forecast, ma_forecast, wma_forecast,
    ses_forecast, holt_forecast, lm_forecast,
    si_forecast, add_forecast, mul_forecast, dummy_forecast
  ),
  MAPE = accuracy_df$MAPE
)
print(forecasts_all)

final_val <- forecasts_all |> slice_min(MAPE,n=1) |> pull(Forecast_Jan2026)
cat("
========================================
")
cat("FINAL TAHMIN
")
cat("Donem  : Ocak 2026
")
cat("Yontem :", best_method$Method, "
")
cat("Deger  :", round(final_val,2), "(2003=100 bazli)
")
cat("========================================
")

write.csv(
  data.frame(Period="January 2026", Method=best_method$Method,
             Forecast=round(final_val,2), Base_Year="2003=100"),
  "outputs/tables/final_forecast.csv", row.names=FALSE
)
```

# Yorum ve Sınırlılıklar

## Yorum

TÜFE Genel Endeksi 2005-2025 doneminde guclu yukari yonlu trend sergilemistir.
2022den itibaren Turkiye ekonomisindeki yuksek enflasyon ortami endekste siçramaya
yol acmistir. Mevsimsel bilesen mevcut olmakla birlikte trendin baskinligi nedeniyle
trendi modelleyebilen yontemler daha basarili sonuc vermistir.

## Sınırlılıklar

- TUİK SDMX API kimlik dogrulama gerektirdigindan statistical_tables() +
  httr::GET() kombinasyonu kullanilmistir. Veri erisimi tamamen R kodu
  uzerinden gerceklestirilmis, manuel indirme yapilmamistir.
- Yontemler klasik istatistiksel tahmin yontemleriyle sinirlidir.
- Jeopolitik/ekonomik soklar tahmin modellerine dahil edilememistir.

## Reproducibility

Bu analizi tekrarlamak icin:

1. R (>=4.2) ve RStudio yukleyin.
2. `devtools::install_github("emraher/tuikr")` komutunu calistirin.
3. Diger paketleri install.packages() ile yukleyin.
4. Bu Rmd dosyasini Knit ile calistirin.

Veri her calistirmada TUIK sunucusundan otomatik cekilmektedir.

---
*Analiz tuikr v0.2.0, R v4.5 ile gerceklestirilmistir.*

